ACORDAO-COMPLETO-2534315

ACÓRDÃO 3542/2022 ATA 21/2022 - PRIMEIRA CÂMARA

VISTOS, relatados e discutidos estes autos de recurso de reconsideração interposto pelo Sr. José Waldoli Filgueira Valente contra o Acórdão 2391/2021-TCU-Primeira Câmara,
ACORDAM os Ministros do Tribunal de Contas da União, reunidos em sessão da Primeira Câmara, com fundamento nos arts. 32, I, e 33 da Lei Orgânica do TCU e no art. 285, caput, do Regimento Interno, diante das razões expostas pelo relator, em:
9.1. conhecer do presente recurso de reconsideração para, no mérito, negar-lhe provimento;
9.2. dar ciência desta deliberação ao recorrente e demais interessados.

Recurso de reconsideração interposto contra decisão que julgou irregulares as contas do recorrente, condenou-o ao pagamento do  débito apurado e aplicou-lhe multa.

Primeira Câmara

Prefeitura Municipal de Cametá - PA.

3. Interessados/Responsáveis/Recorrentes:
3.1. Interessado: Fundo Nacional de Desenvolvimento da Educação (00.378.257/0001-81).
3.2. Responsáveis: Iracy de Freitas Nunes (XXX.689.872-XX); José Waldoli Filgueira Valente (XXX.146.732-XX).
3.3. Recorrente: José Waldoli Filgueira Valente (XXX.146.732-XX).

13.1. Ministros presentes: Walton Alencar Rodrigues (Presidente), Benjamin Zymler (Relator), Vital do Rêgo e Jorge Oliveira.
13.2. Ministros-Substitutos presentes: Augusto Sherman Cavalcanti e Weder de Oliveira.

BENJAMIN ZYMLER

Ministro-Substituto Augusto Sherman Cavalcanti.

Adoto como relatório a instrução elaborada no âmbito da Secretaria de Recursos (peça 93) , cuja proposta de encaminhamento contou com a anuência de diretor da unidade técnica (peça 94) e do representante do Ministério Público junto ao TCU (peça 95) :
"INTRODUÇÃO
1.	Cuida-se de recurso de reconsideração (peça 70) interposto por José Waldoli Filgueira Valente, ex-Prefeito (gestões: 2009-2012 e 2017-2020) , contra o Acórdão 2391/2021-TCU-Primeira Câmara (peça 63) , da relatoria do Ministro Augusto Sherman Cavalcanti, lavrado da seguinte forma, em que se destacam os itens alcançados pelo efeito suspensivo do recurso:
VISTOS, relatados e discutidos estes autos de tomada de contas especial instaurada pelo Fundo Nacional de Desenvolvimento da Educação (FNDE) , em desfavor de Iracy de Freitas Nunes, Prefeito no período de 1º/1/2013 a 31/12/2016, e de José Waldoli Filgueira Valente, Prefeito no período de 1º/1/2009 a 31/12/2012 e de 1º/1/2017 até o momento, em razão da omissão no dever de prestar contas dos recursos recebidos por força do Projovem Urbano, no exercício de 2012, cujo prazo para prestação de contas encerrou-se em 2/12/2016,
ACORDAM os Ministros do Tribunal de Contas da União, reunidos em sessão da Primeira Câmara, ante as razões expostas pelo Relator, em:
9.1 julgar irregulares, nos termos dos arts. 1º, inciso I, 16, inciso III, alínea "a", da Lei 8.443/1992, as contas do responsável Iracy de Freitas Nunes (CPF XXX.689.872-XX) ;
9.2 aplicar ao responsável Iracy de Freitas Nunes (CPF XXX.689.872-XX) , a multa prevista no art. 58, inciso I, da Lei 8.443/1992, c/c o art. 268, inciso I, do Regimento Interno do TCU, no valor de R$ 15.000,00 (quinze mil reais) , fixandolhe o prazo de quinze dias, a contar da notificação, para que comprove, perante o Tribunal (art. 214, inciso III, alínea "a", do Regimento Interno do TCU) , o recolhimento da dívida aos cofres do Tesouro Nacional, atualizada monetariamente desde a data deste acórdão até a do efetivo recolhimento, se paga após o vencimento, na forma da legislação em vigor;
9.3 julgar irregulares, nos termos dos arts. 1º, inciso I, 16, inciso III, alíneas "b" e "c", da Lei 8.443/1992, c/c os arts. 19 e 23, inciso III, da mesma Lei, as contas do responsável José Waldoli Filgueira Valente (CPF XXX.146.732-XX) , condenando-o ao pagamento das importâncias a seguir especificadas, atualizadas monetariamente e acrescidas dos juros de mora, calculadas a partir das datas discriminadas até a data da efetiva quitação do débito, fixando-lhe o prazo de quinze dias, para que comprove, perante o Tribunal, o recolhimento das referidas quantias aos cofres do Fundo Nacional de Desenvolvimento da Educação, nos termos do art. 23, inciso III, alínea "a", da citada Lei, c/c o art. 214, inciso III, alínea "a", do Regimento Interno do TCU:
	Data de ocorrência
	Valor (R$) 

	21/8/2012
	7.354,20

	22/8/2012
	9.150,00

	20/9/2012
	53.738,75

	9/10/2012
	5.032,40

	18/10/2012
	6.552,00

	31/10/2012
	5.525,95

	6/11/2012
	11.865,30

	26/11/2012
	18.215,75

	29/11/2012
	19.049,36

	19/12/2012
	17.075,75

	27/12/2012
	17.075,75

9.4 aplicar ao responsável José Waldoli Filgueira Valente (CPF 023.146.73204) , a multa prevista no art. 57, da Lei 8.443/1992, c/c o art. 267, do Regimento Interno do TCU, no valor de R$ 30.000,00 (trinta mil reais) , fixando-lhe o prazo de quinze dias, a contar da notificação, para que comprove, perante o Tribunal (art. 214, inciso III, alínea "a", do Regimento Interno do TCU) , o recolhimento da dívida aos cofres do Tesouro Nacional, atualizada monetariamente desde a data deste acórdão até a do efetivo recolhimento, se paga após o vencimento, na forma da legislação em vigor;
9.5 autorizar, desde logo, a cobrança judicial das dívidas, caso não atendidas as notificações, na forma do disposto no art. 28, inciso II, da Lei 8.443/1992;
9.6 encaminhar cópia desta deliberação à Procuradoria da República no Estado do Pará, nos termos do § 3º do art. 16 da Lei 8.443/1992 c/c o § 7º do art. 209 do Regimento Interno do TCU, para adoção das medidas cabíveis; e
9.7 dar ciência desta deliberação ao Fundo Nacional de Desenvolvimento da Educação e aos responsáveis.
HISTÓRICO
2.	Esta tomada de contas especial foi instaurada (peça 1) pelo Fundo Nacional de Desenvolvimento da Educação (FNDE) em desfavor dos ex-Prefeitos Iracy de Freitas Nunes (gestão 2013-2016) e José Waldoli Filgueira Valente (gestões 2009-2012 e 2017-2020) , em razão da omissão no dever de prestar contas dos recursos recebidos por força do programa Projovem Urbano, no exercício de 2012, cujo prazo para prestação de contas encerrou-se em 2/12/2016.
3.	Os valores foram repassados ao município de Cametá (PA) no transcorrer do exercício de 2012, como indica a relação de ordens bancárias constante da peça 5.
4.	No relatório de TCE (peça 17) , o tomador de contas, após o insucesso em obter respostas dos ex-prefeitos (peças 6-9) , concluiu que o prejuízo importaria no valor original de R$ 545.641,65, imputando-lhes responsabilidade solidária, já que não houve a prestação de contas.
5.	Com anuência à conclusão do FNDE, finalizou-se o trâmite na esfera do controle interno (peças 18-21) e os autos foram enviados ao Tribunal de Contas da União, que, por intermédio da instrução inicial acostada à peça 25, propôs realizar citação do Sr. José Waldoli Filgueira Valente (peça 31) e audiência do Sr. Iracy de Freitas Nunes (peça 30) .
6.	Apenas o Sr. José apresentou alegações de defesa (peça 38) , as quais foram rejeitadas por meio da instrução presente na peça 46, que, por ter detectado movimentação financeira durante a gestão do sucessor (Sr. Iracy de Freitas Nunes) , propôs citação também dele (peça 50) .
7.	O Sr. Iracy carreou suas alegações de defesa (peça 53-57) , que foram examinadas pela instrução constante na peça 58, a qual concluiu pela não existência de débito atribuível a ele, mas permaneceu a irregularidade pela qual foi ouvido em audiência (peça 30) : descumprimento do prazo para prestar contas do Projovem Urbano/2012, razão por que se propôs o julgamento de suas contas como irregulares, com aplicação da multa prevista no art. 58, inciso I, da Lei 8.443/1992.
8.	E nessa mesma instrução (peça 58) ratificou-se a conclusão exposta no exame realizado na peça 46 acerca do julgamento pela irregularidade das contas do Sr. José Waldoli Filgueira Valente, com imputação de débito e aplicação da multa descrita no art. 57, da Lei Orgânica do TCU. 
9.	Na sequência, o MP/TCU se manifestou (peça 61) em concordância com a Unidade Técnica, no que foi acompanhado pela Primeira Câmara desta Corte de Contas, dando ensejo à prolação do acórdão ora vergastado, como transcrito no primeiro parágrafo desta instrução.
10.	Descontente com o teor desse acórdão, o Sr. José Waldoli interpõe nesta oportunidade recurso de reconsideração (peça 70) , porquanto pretende que se declare a nulidade desta tomada de contas especial.
EXAME DE ADMISSIBILIDADE
11.	Reitera-se o exame preliminar de admissibilidade realizado pela Secretaria de Recursos (peças 79-80) , ratificado pelo Exmo. relator, Ministro Benjamin Zymler (peça 85) , para conhecer do recurso de reconsideração interposto por José Waldoli Filgueira Valente (peça 70) , com fundamento nos artigos 32, inciso I, e 33, da Lei 8.443/92, c/c o artigo 285 do Regimento Interno do TCU, de modo a suspender os efeitos dos itens 9.3, 9.4 e 9.5 do acórdão impugnado (peça 63) .
EXAME DE MÉRITO
12.	Delimitação
12.1.	Constitui objeto deste recurso de reconsideração verificar se:
a) o ex-Prefeito pode ser arrolado como responsável nesta TCE;
b) ocorreu a prescrição e se as contas devem ser consideradas iliquidáveis;
c) as verbas foram regularmente aplicadas.
13.	Ilegitimidade passiva (peça 70, p. 3) 
13.1.	Argumenta o recorrente que ele não pode ser responsabilizado porque o término do prazo para prestação de contas dos recursos em debate se deu em 2/12/2016, durante o mandato do prefeito sucessor (Iracy de Freitas Nunes - 2013 a 2016) , portanto, fora do período em que esteve no comando da prefeitura de Cametá (PA) , que abrangeu as gestões de 2009 a 2012 e de 2017 a 2020.
13.2.	Por essa razão, pugna que seu nome seja excluído do rol de responsáveis desta TCE.
Análise:
13.3.	Não há razão para a excluir a responsabilidade do ex-Prefeito nessa TCE, pois o fato de o término do prazo para prestar contas ter se dado no mandato do prefeito sucessor, não o exime do dever de demonstrar o bom e regular uso de valores públicos colocados à sua disposição em sua gestão.
13.4.	Esclarece-se, a propósito, que são irregularidades diferentes, pois o prefeito sucessor também foi responsabilizado neste processo (parágrafos 9.1 e 9.2 do acórdão ora recorrido) , em razão de não ter providenciado a prestação de contas, na forma da Súmula TCU 230.
13.5.	 Ademais, a jurisprudência do TCU é pacífica no sentido de que o prefeito é o responsável pela administração dos recursos públicos federais repassados à municipalidade, cabendo a ele prestar contas e arcar com os possíveis prejuízos ao erário advindos da sua gestão. Entendimento esse que decorre do art. 70, parágrafo único, da Constituição Federal. Nessa linha o Acórdão 196/2016-TCU-Plenário, da relatoria do Ministro Benjamin Zymler, e Acórdão 1028/2008-TCU-Plenário, da relatoria do Ministro Raimundo Carreiro.
13.6.	Esse entendimento é também assinalado no Acórdão 18114/2021-TCU-Segunda Câmara, da relatoria do Ministro Marcos Bemquerer, consoante ementa transcrita adiante:
TOMADA DE CONTAS ESPECIAL. RECURSOS CAPTADOS EM FACE DO PROGRAMA PROJOVEM CAMPO/2014. OMISSÃO NO DEVER DE PRESTAR CONTAS. CITAÇÃO E AUDIÊNCIA. APRESENTAÇÃO INTEMPESTIVA DA PRESTAÇÃO DE CONTAS. NÃO COMPROVAÇÃO DA CORRETA APLICAÇÃO DE PARTE DA VERBA REPASSADA. CONTAS IRREGULARES DO PREFEITO QUE GERIU OS RECURSOS, COM IMPUTAÇÃO DE DÉBITO E APLICAÇÃO DE MULTA PROPORCIONAL AO DANO. CONTAS IRREGULARES DO PREFEITO SUCESSOR COM APLICAÇÃO DE MULTA.
14.	Prescrição e iliquidez das contas (peça 70, p. 3-9) 
14.1.	Argui o Sr. José Waldoli Filgueira Valente que ocorreu a prescrição, com fundamento na Lei 9.873/1999, que em seu art. 1º consigna: "prescreve em cinco anos a ação punitiva da Administração Pública Federal...", já que nesta TCE os repasses se deram no exercício de 2012, mas o Tribunal somente autuou a tomada de contas especial em 2019, ou seja, sete anos depois.
14.2.	Salienta que tal entendimento foi albergado pelo MS 32201, da relatoria do Ministro Roberto Barroso, do STF, bem como que, em recente decisão, o STF, ao apreciar o Tema 899 da repercussão geral, fixou a tese de que "É prescritível a pretensão de ressarcimento ao erário fundada em decisão de Tribunal de Contas".
14.3.	Assinala também o ex-Prefeito que essas contas devem ser tidas por iliquidáveis, "em razão do longo transcurso de tempo entre o fim do convênio (2007) e da instauração das tomadas de contas (2019", o que prejudicou o exercício da ampla defesa e do contraditório. 
14.4.	Pondera, então, que é cabível a aplicação do art. 20, da Lei Orgânica do TCU, combinado com o art. 211, do Regimento Interno do TCU, que dispõem acerca das condições em que as contas serão consideradas iliquidáveis.
14.5.	Entende, assim, que esta TCE deve ser declarada nula.
Análise:
14.6.	Em face do julgamento, pelo Supremo Tribunal Federal (STF) , do RE 636.886 (tema 899 da repercussão geral) , que fixou novo entendimento ao art. 37, §5°, da Constituição Federal, segundo o qual: "é prescritível a pretensão de ressarcimento ao erário fundada em decisão de Tribunal de Contas", esta Secretaria de Recursos vem realizando a análise da existência de prescrição tanto pelo regime do Código Civil (Acórdão 1441/2016-TCU-Plenário) como pelo da Lei 9.873/1999.
14.7.	Do exame dos autos, verificou-se, todavia, que a alegada prescrição não se operou, qualquer que seja o regime considerado (Código Civil ou Lei 9.873/1999) , como se demonstra a seguir.
14.8.	De acordo com o critério do Código Civil, cuja prescrição subordina-se ao prazo geral de dez anos (art. 205) , ela não ocorreu, pois o termo inicial se deu em 3/12/2016 - dia seguinte ao prazo final para prestar contas (peça 5) - e a autorização da citação, que interrompe a prescrição, ocorreu em 27/9/2019 (peça 27) , não tendo, assim, transcorrido o prazo de dez anos. E tem-se, por fim, que o acórdão condenatório datou de 2/3/2021  (peça 63) .
14.9.	Da mesma forma, pelo regime da Lei 9.873/1999 (MS 32.201) , no qual se aplica o prazo geral de cinco anos, a prescrição não se operou, já que o termo inicial ocorreu em 30/3/2017  (data do primeiro ato de apuração do fato) e a decisão condenatória recorrível se deu em 2/3/2021, tendo havido, contudo, nesse lapso temporal, a seguinte causa interruptiva, que impediu a incidência da prescrição, qual seja: a emissão do relatório de TCE, de 30/4/2019 (peça 17) .
14.10.	Viu-se, inclusive, que o lapso temporal entre as datas não ultrapassou três anos, não tendo ocorrido, portanto, nem mesmo a prescrição intercorrente (art. 1º, § 1º, da Lei 9.873/1999) . 
14.11.	Dessa maneira, por qualquer um dos dois critérios analisados, conclui-se que não se operou a prescrição.
14.12.	Esclarece-se, por fim, como se demonstrou na análise acima, que as datas mencionadas pelo recorrente: 2012 (repasse dos recursos) e 2019 (instauração da TCE) não são os termos corretos para se verificar a ocorrência ou não da prescrição.
14.13.	A pretensão do recorrente de que as contas sejam consideradas iliquidáveis não pode prosperar, pois não se verificou que as circunstâncias tenham sido relacionadas a caso fortuito ou força maior, na forma do art. 20, da Lei 8.443/1992.
14.14.	Da mesma forma, não há evidências de prejuízo ao exercício da ampla defesa e do contraditório, já que o recorrente foi regularmente notificado, até mesmo na fase interna desta TCE, pelo FNDE, o que também ocorreu nesta Corte de Contas.
14.15.	Portanto, não se verificou a ocorrência da prescrição nem situação que desse ensejo a que as contas devessem ser dadas como iliquidáveis.
15.	Aplicação dos recursos (peça 70, p. 10-15) 
15.1.	Assere o recorrente que "colacionou aos autos durante a instrução processual o extrato bancário com todas as movimentações do convênio no período que compreende janeiro a dezembro de 2012" (peça 70, p. 10-11) , o que ele considera suficiente para afastar a possiblidade de imputação de irregularidade "nas contas do ordenador", pois estão "de acordo com a legislação", já que os recursos "foram devidamente aplicados na execução do Convênio".
15.2.	Salienta também a impossibilidade de realizar a prestação de contas final, por ser esta de responsabilidade do prefeito sucessor, Sr. Iracy de Freitas Nunes, pois o prazo final para cumprir essa obrigação se deu na gestão deste (2/12/2016) , já no final do mandato do sucessor (2013-2016) .
15.3.	De qualquer forma, assevera que os recursos foram utilizados em benefício da população, não tendo ocorrido desvio de finalidade, enriquecimento ilícito nem atuação de má-fé, de maneira que não houve prejuízo ao erário.
15.4.	O ex-Prefeito também enfatiza, com apoio de diversos trechos doutrinários, que se trata de falha formal, que se deve pautar pelo princípio do formalismo moderado, bem como que as decisões observem a razoabilidade e a proporcionalidade, que emanam do art. 5º, inciso LIV, da Constituição Federal, que preceitua a obrigatoriedade do devido processo legal.
15.5.	Defende, assim, que se analise as presentes contas de forma coerente, haja vista o objeto da verba federal em comento ter sido efetivamente cumprido.
Análise:
15.6.	Não há nenhuma indicação nos autos de que os recursos do Programa Projovem Urbano/2012 tenham sido aplicados regularmente, pois os extratos bancários aludidos pelo recorrente (peça 38, p. 12-14) , entregues juntamente com as alegações de defesa, são inaptos a estabelecer o nexo de causalidade entre as verbas transferidas e a sua aplicação efetiva no programa ao qual se destinou.
15.7.	Muito embora haja o preceito estabelecido na Súmula TCU nº 230, o prefeito gestor dos recursos repassados pode ter a iniciativa de prestar as contas, já que formalmente nada o impede de adotar essa providência administrativa, bem como, conforme já mencionado, a Súmula não o exime de comprovar a boa e regular utilização dos recursos na finalidade a qual se destinou.
15.8.	Dessa maneira, não se pode considerar válida a assertiva do recorrente de que os valores transferidos foram utilizados em benefício da população, já que não existem elementos comprobatórios que levem a essa conclusão.
15.9.	Diversamente do que aduz o ex-Prefeito, não se trata de falha meramente formal, pois há um confronto ao próprio art. 70, parágrafo único, da Constituição Federal, na medida em que não se comprovou o uso adequado dos recursos públicos disponibilizados à sua administração.
15.10.	Finalmente, tem-se que não há falar em formalismo moderado, já que qualquer flexibilização nesse sentido não seria suficiente para elidir a irregularidade que se evidenciou, além de não se ter indicação de que o acórdão impugnado tenha sido desarrazoado, desproporcional ou incoerente.
CONCLUSÃO
16.	Das análises anteriores, conclui-se que:
	a) o ex-Prefeito deve ser arrolado como responsável nesta TCE, porque tem o dever de comprovar o uso adequado dos recursos públicos colocados à disposição do município;
	b) não ocorreu a prescrição nem há razão para que as contas sejam consideradas iliquidáveis;
	c) não há elementos nos autos que comprovem o uso adequado dos recursos transferidos na atividade para a qual foram destinados.
17.	Portanto, a proposta é de negar provimento ao recurso de reconsideração em exame.
PROPOSTA DE ENCAMINHAMENTO
18.	Diante do exposto, submete-se à consideração superior este exame do recurso de reconsideração interposto por José Waldoli Filgueira Valente contra o Acórdão 2391/2021-TCU-Primeira Câmara, para propor, com base nos arts. 32, inciso I, e 33, da Lei 8.443/92, c/c o art. 285 do RI/TCU:
a) conhecer do recurso, para, no mérito, negar-lhe provimento;
b) dar ciência aos responsáveis, aos interessados e à Procuradoria da República no Pará."
É o relatório.

Kleyna Luize Almeida Contente Farias (26940/OAB-PA), representando José Waldoli Filgueira Valente; Sergio Batista Imbeloni, representando Iracy de Freitas Nunes.

Subprocurador-Geral Paulo Soares Bugarin.

TOMADA DE CONTAS ESPECIAL. FNDE. OMISSÃO NO DEVER DE PRESTAR CONTAS DOS RECURSOS RECEBIDOS POR FORÇA DO PROJOVEM URBANO, NO EXERCÍCIO DE 2012. AUDIÊNCIA DE UM RESPONSÁVEL. CITAÇÃO. REJEIÇÃO DAS RAZÕES DE JUSTIFICATIVAS. ACOLHIMENTO DAS ALEGAÇÕES DE DEFESA DE UM RESPONSÁVEL. REJEIÇÃO DAS ALEGAÇÕES DE DEFESA DE OUTRO RESPONSÁVEL. MULTA DO ART. 58 DE UM RESPONSÁVEL. CONTAS IRREGULARES DE UM RESPONSÁVEL. DÉBITO. MULTA. RECURSO DE RECONSIDERAÇÃO. CONHECIMENTO. NÃO PROVIMENTO. CIÊNCIA.

TOMADA DE CONTAS ESPECIAL (TCE)

Secretaria de Recursos (Serur); Secretaria de Controle Externo de Tomada de Contas Especial (SecexTCE).

Cuidam os autos de tomada de contas especial instaurada pelo Fundo Nacional de Desenvolvimento da Educação (FNDE) , em razão da omissão no dever de prestar contas dos recursos repassados ao município de Cametá (PA) por força do programa Projovem Urbano, no exercício de 2012, cujo prazo para prestação de contas encerrou-se em 2/12/2016.
2.	Por meio do Acórdão 2391/2021-TCU-Primeira Câmara (peça 63) , este Tribunal decidiu:
"9.1 julgar irregulares, nos termos dos arts. 1º, inciso I, 16, inciso III, alínea "a", da Lei 8.443/1992, as contas do responsável Iracy de Freitas Nunes (CPF 279.689.872-53) ;
9.2 aplicar ao responsável Iracy de Freitas Nunes (CPF 279.689.872-53) , a multa prevista no art. 58, inciso I, da Lei 8.443/1992, c/c o art. 268, inciso I, do Regimento Interno do TCU, no valor de R$ 15.000,00 (quinze mil reais) , fixandolhe o prazo de quinze dias, a contar da notificação, para que comprove, perante o Tribunal (art. 214, inciso III, alínea "a", do Regimento Interno do TCU) , o recolhimento da dívida aos cofres do Tesouro Nacional, atualizada monetariamente desde a data deste acórdão até a do efetivo recolhimento, se paga após o vencimento, na forma da legislação em vigor;
9.3 julgar irregulares, nos termos dos arts. 1º, inciso I, 16, inciso III, alíneas "b" e "c", da Lei 8.443/1992, c/c os arts. 19 e 23, inciso III, da mesma Lei, as contas do responsável José Waldoli Filgueira Valente (CPF 023.146.732-04) , condenando-o ao pagamento das importâncias a seguir especificadas, atualizadas monetariamente e acrescidas dos juros de mora, calculadas a partir das datas discriminadas até a data da efetiva quitação do débito, fixando-lhe o prazo de quinze dias, para que comprove, perante o Tribunal, o recolhimento das referidas quantias aos cofres do Fundo Nacional de Desenvolvimento da Educação, nos termos do art. 23, inciso III, alínea "a", da citada Lei, c/c o art. 214, inciso III, alínea "a", do Regimento Interno do TCU:
	Data de ocorrência
	Valor (R$) 

	21/8/2012
	7.354,20

	22/8/2012
	9.150,00

	20/9/2012
	53.738,75

	9/10/2012
	5.032,40

	18/10/2012
	6.552,00

	31/10/2012
	5.525,95

	6/11/2012
	11.865,30

	26/11/2012
	18.215,75

	29/11/2012
	19.049,36

	19/12/2012
	17.075,75

	27/12/2012
	17.075,75

9.4 aplicar ao responsável José Waldoli Filgueira Valente (CPF 023.146.73204) , a multa prevista no art. 57, da Lei 8.443/1992, c/c o art. 267, do Regimento Interno do TCU, no valor de R$ 30.000,00 (trinta mil reais) , fixando-lhe o prazo de quinze dias, a contar da notificação, para que comprove, perante o Tribunal (art. 214, inciso III, alínea "a", do Regimento Interno do TCU) , o recolhimento da dívida aos cofres do Tesouro Nacional, atualizada monetariamente desde a data deste acórdão até a do efetivo recolhimento, se paga após o vencimento, na forma da legislação em vigor;
9.5 autorizar, desde logo, a cobrança judicial das dívidas, caso não atendidas as notificações, na forma do disposto no art. 28, inciso II, da Lei 8.443/1992;
9.6 encaminhar cópia desta deliberação à Procuradoria da República no Estado do Pará, nos termos do § 3º do art. 16 da Lei 8.443/1992 c/c o § 7º do art. 209 do Regimento Interno do TCU, para adoção das medidas cabíveis; e
9.7 dar ciência desta deliberação ao Fundo Nacional de Desenvolvimento da Educação e aos responsáveis."
II
3.	Nesta oportunidade, aprecio recurso de reconsideração interposto pelo Sr. José Waldoli Filgueira Valente, ex-prefeito (gestões: 2009-2012 e 2017-2020) , contra a decisão.
4.	Conforme consignado no voto condutor da deliberação, o ora recorrente foi condenado ao pagamento do débito apurado e cominado com multa, dado a ausência de "documentos suficientes para comprovar a correta aplicação dos recursos do Projovem Urbano/2012, limitando-se à apresentação do extrato bancário da conta em que foram movimentados".
5.	Em suas razões recursais, o recorrente alega, em síntese:
a) sua ilegitimidade passiva, uma vez que o término do prazo para prestação de contas dos recursos em debate se deu em 2/12/2016, portanto, fora do período em que esteve no comando da prefeitura de Cametá (PA) ;
b) a ocorrência de prescrição, com fundamento na Lei 9.873/1999;
c) iliquidez das contas, "em razão do longo transcurso de tempo entre o fim do convênio (2007) e da instauração das tomadas de contas (2019) ", o que teria prejudicado o exercício da ampla defesa e do contraditório; e
d) a correta aplicação dos recursos, dado que "colacionou aos autos durante a instrução processual o extrato bancário com todas as movimentações do convênio no período que compreende janeiro a dezembro de 2012".
III
6.	Após o exame das razões recusais, a Secretaria de Recursos propõe conhecer do recurso de reconsideração para, no mérito, negar-lhe provimento.
7.	A proposta da unidade técnica especializada contou com a anuência do representante do Ministério Público junto ao TCU.
IV
8.	Preliminarmente, entendo que o recurso deve ser conhecido, pois preenche os requisitos atinentes à espécie.
9.	Quanto ao mérito, acolho os pareceres precedentes e adoto seus fundamentos como razões de decidir, sem prejuízo das considerações que faço a seguir.
10.	A legitimidade do recorrente para figurar no polo passivo da tomada de contas especial decorre do fato de o recorrente ter gerido os recursos públicos federais e não ter demonstrado o bom e regular uso desses valores. Como bem ressaltou a Serur, o fato de o término do prazo para prestar contas ter se dado no mandato do prefeito sucessor, não exime o responsável pela gestão dos recursos do dever de comprovar a sua correta utilização.
11.	Cabe esclarecer que o prefeito sucessor também foi responsabilizado neste processo (itens 9.1 e 9.2 do acórdão recorrido) , por não ter apresentado a prestação de contas, conforme a Súmula TCU 230.
12.	A alegação do recorrente de que as contas devem ser consideradas iliquidáveis não merece prosperar. Conforme registrou a unidade técnica, não se observa caso fortuito ou de força maior, alheio à vontade do responsável, que tenha impossibilitado o julgamento das presentes contas, nos termos do art. 20 da Lei 8.443/1992.
13.	Ademais, não foram apontadas evidências de prejuízo ao exercício da ampla defesa e do contraditório, tendo sido o recorrente regularmente notificado, até mesmo na fase interna desta tomada de contas especial, pelo FNDE.
14.	No que concerne à aplicação dos recursos, o recorrente aduz que os valores teriam sido utilizados em benefício da população, sem que houvesse desvio de finalidade, enriquecimento ilícito ou atuação de má-fé. Além disso, sustenta que a irregularidade teria caráter formal.
15.	As alegações não socorrem o recorrente. A mera afirmação de que os valores foram utilizados em benefício da população, sem comprovação da sua destinação, não pode ser aceita. Como ressaltou a Serur, os extratos bancários mencionados pelo recorrente (peça 38, p. 12-14) não são aptos a estabelecer o nexo de causalidade entre os recursos federais transferidos e a sua utilização efetiva para o alcance dos objetivos do programa governamental.
16.	Além disso, não se trata de mera falha formal, como defende o recorrente, mas de dever constitucional e legal daquele que utiliza ou gerencia recursos públicos de demonstrar o correto emprego dos valores federais, nos termos dos arts. 70, parágrafo único, e 37, caput, da Constituição de 1988 e do art. 93 do Decreto-Lei 200, de 25 de fevereiro de 1967.
17.	Por fim, a respeito da prescrição, observo que a jurisprudência da Corte de Contas, fundamentada no art. 37, § 5º, da Constituição Federal e na jurisprudência do Supremo Tribunal Federal (v. g. Mandado de Segurança 26.210-9/DF) , e consolidada na Súmula 282 do TCU, aduz que as ações de ressarcimento movidas pelo Estado contra os agentes causadores de danos ao erário são imprescritíveis.
18.	 Neste ponto, registro que, até o momento, não foi exarada pelo Supremo Tribunal Federal decisão com repercussão geral acerca da prescrição da pretensão ressarcitória em processos de controle externo. Embora a questão debatida pelo RE 636.886/AL (tema 899 da repercussão geral) trate da fase posterior à formação do título executivo, o TCU iniciou discussões sobre as premissas da prescritibilidade e eventual mudança de entendimento no TC Processo 000.006/2017-3.
19.	No entanto, na sessão Plenária de 9/3/2022, quando da retomada do julgamento do aludido processo, em virtude de pedido de vista de vários ministros, foi prolatado o Acórdão 459/2022-TCU-Plenário (redator Ministro Walton Alencar Rodrigues) , no qual esta Corte entendeu por bem não apreciar o mérito da questão naquela oportunidade e decidiu expedir comando à Segecex para a formação de grupo técnico de trabalho para que apresente projeto de ato normativo disciplinando "o tema da prescrição da pretensão ressarcitória e da prescrição da pretensão punitiva no âmbito do controle externo, tendo por base jurisprudência predominante do Supremo Tribunal Federal, adequando-a às especificidades das diversas formas de atuação do Tribunal de Contas da União".
20.	Desse modo, no âmbito deste Tribunal, está mantido, por ora, o posicionamento jurisprudencial atual pela imprescritibilidade das condenações em débito até que o Plenário revisite a questão.
21.	Ressalto, contudo, que conforme o exame realizado pela Serur sobre a existência de prescrição tanto pelo regime do Código Civil (Acórdão 1441/2016-TCU-Plenário) como pelo da Lei 9.873/1999, a prescrição não ocorreu:
"14.8.	De acordo com o critério do Código Civil, cuja prescrição subordina-se ao prazo geral de dez anos (art. 205) , ela não ocorreu, pois o termo inicial se deu em 3/12/2016 - dia seguinte ao prazo final para prestar contas (peça 5) - e a autorização da citação, que interrompe a prescrição, ocorreu em 27/9/2019 (peça 27) , não tendo, assim, transcorrido o prazo de dez anos. E tem-se, por fim, que o acórdão condenatório datou de 2/3/2021 (peça 63) .
14.9.	Da mesma forma, pelo regime da Lei 9.873/1999 (MS 32.201) , no qual se aplica o prazo geral de cinco anos, a prescrição não se operou, já que o termo inicial ocorreu em 30/3/2017 (data do primeiro ato de apuração do fato) e a decisão condenatória recorrível se deu em 2/3/2021, tendo havido, contudo, nesse lapso temporal, a seguinte causa interruptiva, que impediu a incidência da prescrição, qual seja: a emissão do relatório de TCE, de 30/4/2019 (peça 17) .
14.10.	Viu-se, inclusive, que o lapso temporal entre as datas não ultrapassou três anos, não tendo ocorrido, portanto, nem mesmo a prescrição intercorrente (art. 1º, § 1º, da Lei 9.873/1999) . 
14.11.	Dessa maneira, por qualquer um dos dois critérios analisados, conclui-se que não se operou a prescrição."
	Ante o exposto, em linha com os pareceres precedentes, voto por que o Tribunal adote o acórdão que ora submeto à deliberação deste Colegiado.
TCU, Sala das Sessões, em 28 de junho de 2022.
BENJAMIN ZYMLER 
Relator